臺灣苗栗地方法院民事判決  
111年度訴字第291號
原      告  張國勝  
訴訟代理人  周銘皇律師
            江錫麒律師
            王炳人律師
被      告  張錦棟  

訴訟代理人  林明坤律師
上列當事人間請求塗銷抵押權登記等事件，本院於民國111年10
月13日言詞辯論終結，判決如下：
    主  文
確認附表所示最高限額抵押權所擔保之債權於超過新臺幣50萬
  元部分不存在。
被告應將附表所示最高限額抵押權超過新臺幣50萬元部分之登
  記予以塗銷。
原告其餘之訴均駁回。
訴訟費用由被告負擔10分之9，餘由原告負擔。
    事實及理由
一、原告主張：兩造於民國105年4月17日簽署土地合作開發合約
    書（下稱系爭合約），由原告提供所有之苗栗縣公館鄉（下
    同）南河段904-2、904-3、904-8、904-9、904-10地號土地
    （下稱系爭土地），並由被告開發整地、闢路，其後分割出
    售，全部開發費用均由被告負擔，銷售由原告、被告各分得
    45%、55%，合作期間為5年，原告並將系爭土地共同設定附
    表所示最高限額抵押權（下稱系爭抵押權）予被告，擔保開
    發完成後對外銷售被告分得之55%權利。惟該合作開發案自
    同年6月16日起動工後不久即停止開發，系爭合約期限至110
    年6月16日止，該合作開發案並未完成、亦未銷售，兩造自
    無銷售金額可供分配，從而原告對被告並無任何債務，系爭
    抵押權於110年5月8日確定而回復從屬性，並無擔保債權存
    在，爰請求確認系爭抵押權擔保之債權不存在，並依民法第
    767條第1項中段規定，請求被告塗銷系爭抵押權等語。並聲
    明：㈠確認系爭抵押權所擔保之債權不存在。㈡被告應將系爭
    抵押權予以塗銷。。
二、被告則以：依系爭合約約定，被告有代原告支付50萬元取得
    大坑段533-3地號土地道路永久使用權；而被告於經苗栗縣
    政府裁罰前，系爭土地開發已完成，惟原告竟拒絕依約辦理
    分割，以致遲遲無法銷售，被告得依民法第227條第1項、第
    231條第1項規定主張被告應賠償不完全給付遲延損害即被告
    支出之開發費用9,251,000元；又系爭合約約定5年期限，被
    告依同法第255條規定無須催告即得解除系爭合約，並依同
    法第260條請求損害賠償，而被告業於本院110年度重訴字第
    21號事件之上訴審臺灣高等法院臺中分院110年度重上字第2
    13號事件（下稱前案上訴審）時為追加請求，可認為解除系
    爭合約意思表示行使，上開債權均為系爭抵押權所擔保而均
    未清償，原告主張無理由等語，資為抗辯。並聲明：原告之
    訴駁回。
三、兩造協議簡化爭點如下（訴291卷第163至165頁）：
  ㈠不爭執事項
  ⒈原告為系爭土地之單獨所有權人，並於105年5月11日以105 
    年苗地資字第026140號，以自身為債務人，將系爭土地共同
    設定系爭抵押權予被告，擔保債權總金額：500萬元，擔保
    額比例：1/1，擔保債權種類及範圍：擔保債務人對抵押權
    人現在（包括過去所負現在尚未清償）及將來在本抵押權設
    定契約書所定最高限額內所負之債務，包括借款、保證及雙
    方於105年4月17日簽訂之土地合作開發合約書衍生之債務，
    其他擔保範圍約定則包括因債務不履行而發生之損害賠償，
    擔保債權額確定期日：110年5月8日（訴291卷第19至37頁、
    第57至81頁）。
  ⒉兩造有於105年4月17日簽立系爭合約，約定甲方（即原告）
    將系爭土地提供乙方（即被告）開發，原告提供大坑段553-
    1（兩造合意係533-1之誤載）地號土地作為道路使用，甲方
    並支付50萬元取得道路永久使用權，系爭合約書第1條約定
    ：本案於簽約後，甲方應將土地之55%設定於乙方名下，所
    有開發之費用由乙方負責、第2條約定：本案動工前，乙方
    將先代甲方支付50萬元之道路使用權，於開始銷售時再行還
    款50萬元給乙方、第3條約定：本案於動工日起，雙方合作
    期間為5年…、第5條約定：分割期間甲方應提供所有資料並
    配合所有分割事宜（訴291卷第41至43頁）。
  ⒊系爭合約中所約定原告支付50萬元取得道路永久使用權，兩
    造合意係指原告取得大坑段533-3地號土地（訴291卷第135 
    、137、147頁）。
  ⒋上開合作開發案自105年6月間開始動工，而因被告於合作開
    發期間，未事先申請開發許可，違反水土保持法，經苗栗縣
    政府開罰，目前已停止任何開發行為（訴291卷第97至106頁
    ）。
  ㈡爭執事項
  ⒈系爭抵押權所擔保之債權是否存在？被告抗辯原告對被告負
    有借款、代墊50萬元及不完全給付債務9,251,000元，有無
    理由？
  ⒉原告請求確認系爭抵押權所擔保之債權不存在，並依民法第7
    67條第1項中段規定，請求被告塗銷系爭抵押權，有無理由
    ？
四、本院之判斷：
  ㈠爭點一：
  ⒈按確認法律關係不存在之訴，如被告主張其法律關係存在時
    ，應由被告負舉證責任。抵押權為擔保物權，以擔保之債權
    存在為前提，倘擔保債權並未發生，抵押權即失所附麗，縱
    有抵押權登記，亦屬無效，抵押人得請求塗銷（最高法院 1
    03年度台上字第393號判決意旨參照）；又最高限額抵押權
    為不動產物權，非經登記，不生效力，抵押權人僅能依設定
    登記之內容行使權利，是抵押債務人及債權人究竟為何人，
    應以設定登記之內容為準，而不許以登記以外之事由認定之
    ，否則即有違物權公示之原則。苟最高限額抵押權之抵押權
    人（債權人），無既存之債權，且原擔保之存續期間所可發
    生之債權，已確定不存在，依抵押權之從屬性，應許抵押人
    請求抵押權人塗銷抵押權設定登記（最高法院111年度台上
    字第1626號判決意旨參照）。
　⒉經查：
　⑴依上開所述，抵押權係屬物權，擔保債權範圍以登記內容為
    準，不許以登記以外內容認定，從而依不爭執事項⒈，系爭
    抵押權所擔保債權範圍包括105年5月11日登記時起至110年5
    月8日止，原告對於被告所負之債務，包括借款、保證及系
    爭合約所衍生之債務，及債務不履行而生之損害賠償，故原
    告主張依系爭合約第1條約定，其應將系爭土地55%設定抵押
    權予被告，作為被告提供開發資金之擔保，且完成開發銷售
    後，被告分得權利為55%，故系爭抵押權顯然擔保開發完成
    後被告分得55%之權利，而不及於其他等語（訴291卷第147
    至149頁），與上開登記內容不符，自無可採。
　⑵被告既抗辯依系爭合約第2條約定，其有代原告支出50萬元，
    依借貸或代墊法律關係，原告對被告負有50萬元債務，且於
    系爭抵押權擔保範圍等語（訴291卷第84至85頁）。而依不
    爭執事項⒉、⒊，兩造確於系爭合約第2條約定由被告先代原
    告支出取得大坑段533-3地號土地之道路永久使用權費用50
    萬元，並約定原告於開始銷售後歸還，兩造亦不爭執被告確
    有實際支出50萬元購買大坑段533-3地號土地作為本件開發
    道路使用，並登記於原告名下（訴291卷第163頁），而原告
    係於105年11月9日以買賣為原因登記為大坑段533-3地號土
    地所有權人，原因發生日期為同年10月28日（訴291卷第137
    頁土地登記第一類謄本），足認原告依系爭合約第2條約定
    ，確實對被告負有返還50萬元代墊款項之債務，且依上開認
    定，系爭抵押權擔保債權包括兩造於105年5月11日登記時起
    至110年5月8日止之債務，故上開50萬元債務自為系爭抵押
    權所擔保之範圍。
　⑶又被告抗辯原告對其負有債務不履行之不完全給付遲延損害
    如上。然：
　①依不爭執事項⒉，系爭合約既約定由被告負責開發系爭土地，
    而兩造亦不爭執系爭合約所約定之開發，包括於系爭土地上
    闢路及分割後出售（訴291卷第160頁），則系爭土地使用分
    區、使用地類別均為山坡地保育地、農牧用地（訴291卷第1
    9至37頁），依山坡地保育利用條例第9條第3、9款、第12條
    第1項規定，山坡地之經營人、使用人在山坡地為道路之修
    建、其他開發或利用時，於其經營或使用範圍內，應依直轄
    市或縣（市）主管機關指定方式實施水土保持之處理與維護
    ，且應依水土保持法第4條、第12條第1項第1款規定，先擬
    具水土保持計畫，送請主管機關核定，如屬依法應進行環境
    影響評估者，並應檢附環境影響評估審查結果一併送核。
　②惟依不爭執事項⒋，被告於開發期間並未事先申請開發許可，
    而違反水土保持法經主管機關苗栗縣政府命令停止一切開發
    行為，且觀諸苗栗縣政府105年12月30日至系爭土地會勘時
    所拍攝照片，系爭土地上闢建之土路上仍有碎石而不甚平整
    ，且土路旁邊坡亦散落碎石、雜木而未妥為加固（訴291卷
    第99至106頁苗栗縣政府加強山坡地保育利用管理會勘紀錄
    、會勘照片），難認已完成闢路行為，兩造亦表示於苗栗縣
    政府禁止一切開發行為後，被告應無於系爭土地上施作工程
    或為任何行為（訴291卷第161頁）。足認被告於系爭土地上
    開發闢路時，並未依法申請開發許可，而於尚未完成闢路時
    ，即經苗栗縣政府禁止一切開發行為，無從認定被告業已完
    成系爭合約約定之開發闢路義務。
　③綜上，兩造簽署系爭合約既係為開發系爭土地後分割出售，
    自應由被告先行於系爭土地完成闢路工程後，方能依臨路狀
    況決定系爭土地後續分割範圍及方式，惟被告於完成闢路前
    ，即經禁止一切開發行為，原告自無從履行其分割義務；況
    被告抗辯原告拒絕依約辦理系爭土地分割乙情（訴291卷第8
    5頁），既為原告所否認，並表示被告未曾請求原告分割等
    語（訴291卷第161頁），被告亦未就此舉證，難認可採。故
    被告抗辯原告對其負有不完全給付遲延損害即被告支出之開
    發費用9,251,000元債務，自屬無據。
　⑷另被告抗辯其得解除系爭合約，並依同法第260條請求原告損
    害賠償部分，依前案上訴審110年12月14日言詞辯論筆錄，
    被告僅表示依據民法第179條不當得利規定，要求原告返還
    所有開發工程費用等語（重上卷第74頁），並未對原告為終
    止系爭合約之意思表示，原告亦否認被告於前案上訴審追加
    即為解除契約意思表示（訴291卷第162頁），難認被告有合
    法終止系爭合約，自無請求解約後損害賠償之可能。　
  ㈡爭點二：
　　綜上所述，被告僅證明系爭抵押權所擔保之兩造間代墊債務
    50萬元確實存在，其餘擔保債權則未能證明存在，從而原告
    請求確認系爭抵押權所擔保之債權於超過50萬元部分不存在
    之部分為有理由，應予准許，其餘部分即屬無據，應予駁回
    ；又依不爭執事項⒈，系爭抵押權確定日期為110年5月8日，
    於確定時回復抵押權從屬性，而原擔保之存續期間所可發生
    之債權，於超過50萬元部分已確定不存在，依抵押權之從屬
    性，超過部分之抵押權約定亦屬無效，故原告依民法第767
    條第1項中段規定，請求被告塗銷該部分抵押權設定登記，
    亦屬有據，應予准許，其餘部分亦屬無據，亦應駁回。
五、本件事證已臻明確，兩造其餘攻擊防禦方法及證據，經本院
    審酌後核於本判決結果不生影響，爰不逐一論述，併此敘明
    。
六、訴訟費用負擔之依據：民事訴訟法第79條。
中　　華　　民　　國　　111 　年　　10　　月　　19　　日
                  民事第二庭  法  官  劉奕榔
以上正本係照原本作成。　　　　　　　　　
如對本判決上訴，須於判決送達後20日內向本院提出上訴狀（須
附繕本）。如委任律師提起上訴者，應一併繳納上訴審裁判費。
中　　華　　民　　國　　111 　年　　10　　月　　19　　日
                              書記官    郭娜羽　
【附表】
抵押權設定標的 抵押權設定內容 苗栗縣公館鄉南河段904-2、904-3、904-8、904-9、904-10地號土地（共同擔保） 字號：105年苗地資字第026140號 登記日期：105年5月11日 登記原因：設定 權利種類：最高限額抵押權 權利人：張錦棟 擔保債權總金額：新臺幣500萬元 債務人及債務額比例：張國勝，債務額比例全部 設定權利範圍：全部，1分之1